【裁判字號】    93,上更(一),14
【裁判日期】    950502
【裁判案由】    分割共有物
【裁判全文】
臺灣高等法院臺南分院民事判決  93年度上更(一)字第14號
上  訴  人    Ｒ○○○ (馬茂諒之承受訴訟人)
              Ｖ ○ ○ (馬茂諒之承受訴訟人)
              Ｗ ○ ○ (馬茂諒之承受訴訟人)
              Ｕ ○ ○ (馬茂諒之承受訴訟人)
              Ｘ ○ ○ (馬茂諒之承受訴訟人)
              Ｐ ○ ○ (馬茂諒之承受訴訟人)
              Ｔ ○ ○ (馬茂諒之承受訴訟人)
              Ｓ ○ ○ (馬茂諒之承受訴訟人)
上列八人共同
訴訟代理人    黃 正 彥  律師
              黃 雅 萍  律師
上  訴  人    庚 ○ ○  住台南縣白河鎮虎山里木屐寮13號
              甲    ○  住台南縣白河鎮虎山里木屐寮11號
              ａ ○ ○  住台中市○區○○路1775巷1－3號4樓
上  一  人
訴訟代理人    Ｚ ○ ○  住同上
上  訴  人    乙    ○  住台南縣白河鎮虎山里木屐寮6號
              Ｅ ○ ○  住彰化市○○路○段110巷7弄1之2號2
              Ｑ ○ ○  住台北縣中和市○○街28號2樓
              Ｏ ○ ○  住台南縣白河鎮虎山里木屐寮1號
              未 ○ ○  住台北縣永和市○○街55巷5號
上  一  人
訴訟代理人    癸 ○ ○  住同上
上  訴  人    巳 ○ ○  住台北縣中和市○○路116號2樓
              辰 ○ ○  住台北縣中和市○○路56巷1弄3號之2
              Ｂ ○ ○  住台南市○○路19巷32弄3號
上  一  人
訴訟代理人    午○○○  住同上
上  訴  人    酉 ○ ○  住台北市○○路135號4樓
              戊 ○ ○  住台中縣和平鄉○○村○○路○段66號
              Ｆ ○ ○  住台南縣白河鎮虎山里木屐寮1－12號
              ｊ ○ ○  住高雄市○鎮區○○街162巷27號
              ｅ○○○  住台南縣新營市○○里○○路106巷16
              Ｉ○○○  住台南市○○路○段141巷19號
              Ｙ○○○  住台南縣新營市○○路○段43巷16號
              黃地○○  住台南市○○路41巷17弄1號
              壬 ○ ○  住台南縣白河鎮○○里○○路76巷9號
              Ｇ○○○  住高雄市○○區○○街48巷19號
              Ｍ○○○  住台北市○○區○○路813－1號
              丁○○○  住台南縣白河鎮○○街45巷12弄10號
              Ｃ ○ ○  住同上
              Ｄ ○ ○  住同上
              辛 ○ ○  住台南縣白河鎮崁頭里崁子頭63－2號
              Ａ ○ ○  住台南縣白河鎮秀祐里下秀祐6號
              ｈ ○ ○  住台南縣東山鄉大客村大庄9號
              ｇ ○ ○  住嘉義縣水上鄉寬士村崎子頭37－41號
              ｆ ○ ○  住台南縣東山鄉大客村大庄3號之2
              ｉ ○ ○  住台南縣永康市○○路68巷34號
              Ｊ ○ ○  住台南縣後壁鄉福安村下寮128號
              Ｋ ○ ○  住台南縣後壁鄉頂安村頂寮92－13號
              Ｌ ○ ○  住嘉義縣太保市東勢寮70號之3
              ｃ○○○  住台南縣後壁鄉福安村下寮119－3號
              ｍ○○○  住台南縣新營市○○路32號
              ｂ○○○  住台南縣新營市○○路900號
              Ｈ ○ ○  住台南縣新營市○○路53巷6弄1－4號
              丙 ○ ○  住台中縣東勢鎮○○街111號
              亥 ○ ○  住台北市士林區○○○路○段154巷5號
              天 ○ ○  住同上
              黃 ○ ○  住台南縣白河鎮虎山里木屐寮28－4號
              戌 ○ ○ (吳金全之承受訴訟人)
              己 ○ ○ (吳金全之承受訴訟人)
              申 ○ ○ (吳榮山之承受訴訟人)
              宇 ○ ○ (吳榮山之承受訴訟人)
              宙 ○ ○ (吳江存之承受訴訟人)
              玄 ○ ○ (吳江存之承受訴訟人)
              卯 ○ ○ (吳全財之承受訴訟人)
              子 ○ ○ (吳全財之承受訴訟人)
              丑 ○ ○ (吳全財之承受訴訟人)
              寅 ○ ○ (吳全財之承受訴訟人)
              Ｎ○○○ (吳全財之承受訴訟人)
              ｄ○○○ (吳全財之承受訴訟人)
              地 ○ ○ (吳全財之承受訴訟人)
              ｌ ○ ○ (吳全財之承受訴訟人)
              ｋ ○ ○ (吳全財之承受訴訟人)
上列當事人間請求分割共有物事件，上訴人對於中華民國88年5
月28日臺灣臺南地方法院第一審判決（民國87年度訴字第299號
）提起上訴，本院判決後經最高法院第一次發回更審，本院於民
國95年4月18日辯論終結，判決如下：
    主  文
原判決除確定部分外廢棄。
上訴人Ｒ○○○、Ｖ○○、Ｗ○○、Ｕ○○、Ｘ○○、Ｐ○○、
Ｔ○○、Ｓ○○應就被繼承人馬茂諒所有坐落台南縣白河鎮○○
○段木屐寮小段六三三之一號建地面積壹點零玖壹壹公頃土地應
有部分八十四分之六辦理繼承登記。
上訴人卯○○、子○○、丑○○、寅○○、Ｎ○○○、ｄ○○○
、地○○、ｌ○○、ｋ○○應就被繼承人吳全財所有坐落台南縣
白河鎮○○○段木屐寮小段六三三之一號建地面積壹點零玖壹壹
公頃土地應有部分八十四分之四辦理繼承登記。
兩造共有坐落台南縣白河鎮○○○段木屐寮小段六三三之一號、
建、面積壹點零玖壹壹公頃土地分割如後附圖甲案所示：其中編
號A、面積零點零壹伍伍公頃及編號F、面積零點零肆玖壹公頃分
歸上訴人Ｒ○○○、Ｖ○○、Ｗ○○、Ｕ○○、Ｘ○○、Ｐ○○
、Ｔ○○、Ｓ○○公同共有；編號B、面積零點零零陸陸公頃及
編號M、面積零點零參貳壹公頃分歸上訴人Ｏ○○取得；編號C、
面積零點零貳貳肆公頃、編號J、面積零點零捌貳捌公頃及編號V
、面積零點零壹零柒公頃分歸上訴人Ｆ○○、Ｊ○○、Ｋ○○、
Ｌ○○、ｃ○○○、ｍ○○○、ｂ○○○、Ｈ○○、ｊ○○、ｅ
○○○、Ｉ○○○、Ｙ○○○、黃地○○、壬○○、Ｇ○○○、
Ｍ○○○、丁○○○、Ｃ○○、Ｄ○○、辛○○、Ａ○○、ｈ○
○、ｇ○○、ｆ○○、ｉ○○公同共有；編號E、面積零點零
陸肆公頃及編號G、面積零點零貳壹陸公頃分歸上訴人ａ○○取
得；編號H、面積零點零參捌柒公頃分歸上訴人宙○○、玄○○
公同共有；編號I、面積零點零貳肆肆公頃及編號Z、面積零點零
壹肆參公頃分歸上訴人申○○（吳榮山之承受訴訟人）、宇○○
（吳榮山之承受訴訟人）、Ｅ○○、戊○○依序各按應有部分六
分之一、六分之一、三分之一、三分之一保持共有；編號K、面
積零點零壹玖參公頃分歸上訴人Ｑ○○取得；編號L、面積零點
零壹伍柒公頃及編號S、面積零點零貳參零公頃分歸上訴人Ｂ○
○取得；編號N、面積零點零參貳捌公頃及編號U、面積零點零貳
伍貳公頃分歸上訴人未○○取得；編號O、面積零點零參捌陸公
頃分歸上訴人庚○○取得；編號P、面積零點零壹玖肆公頃分歸
上訴人巳○○、辰○○各按應有部分各二分之一保持共有；編號
Q、面積零點零伍捌零公頃分歸上訴人黃○○取得；編號R、面積
零點零貳玖零公頃分歸上訴人甲○取得；編號T、面積零點零貳
玖零公頃分歸上訴人亥○○、天○○各按應有部分各二分之一保
持共有；編號X、面積零點零捌柒公頃分歸上訴人吳全禔取得
；編號Y、面積零點零捌陸公頃分歸上訴人卯○○、子○○、
丑○○、寅○○、Ｎ○○○、ｄ○○○、地○○、ｌ○○、ｋ○
○（上9人為吳全財之承受訴訟人）公同共有；編號A1、面積零
點零貳玖零公頃分歸上訴人己○○（為吳金全之承受訴訟人）取
得；編號B1、面積零點零貳玖零公頃分歸上訴人戌○○（為吳金
全之承受訴訟人）取得；編號C1、面積零點零壹玖參公頃分歸上
訴人乙○取得；編號D1、面積零點零貳壹陸公頃分歸上訴人酉○
○取得；編號D、面積零點壹捌陸陸公頃分歸兩造按依附圖所示
應有部分比例保持共有；編號W、面積零點零捌參柒公頃分歸除
上訴人Ｒ○○○、Ｖ○○、Ｗ○○、Ｕ○○、Ｘ○○、Ｐ○○、
Ｔ○○、Ｓ○○、酉○○外之其餘上訴人按依附圖所示應有部分
比例保持共有。
第一審（除確定部分外）、第二審及發回前第三審訴訟費用由兩
造依附圖所示應有部分比例負擔（其中附圖甲方案所示吳萬來部
分係由Ｆ○○、Ｊ○○、Ｋ○○、Ｌ○○、ｃ○○○、ｍ○○○
、ｂ○○○、Ｈ○○、ｊ○○、ｅ○○○、Ｉ○○○、Ｙ○○○
、黃地○○、壬○○、Ｇ○○○、Ｍ○○○、丁○○○、Ｃ○○
、Ｄ○○、辛○○、Ａ○○、ｈ○○、ｇ○○、ｆ○○、ｉ○○
連帶負擔；吳榮山部分由申○○、宇○○連帶負擔；吳金全部分
由戌○○、己○○連帶負擔；吳江存部分由宙○○、玄○○連帶
負擔；吳全財部分由卯○○、子○○、丑○○、寅○○、Ｎ○○
○、ｄ○○○、地○○、ｌ○○、ｋ○○連帶負擔；馬茂諒部分
由Ｒ○○○、子女Ｖ○○、Ｗ○○、Ｕ○○、Ｘ○○、Ｐ○○、
Ｔ○○、Ｓ○○連帶負擔）。
       事      實
甲、上訴人Ｒ○○○、Ｖ○○、Ｗ○○、Ｕ○○、Ｘ○○、Ｐ○
    ○、Ｔ○○、Ｓ○○ (以上8人為原審原告馬茂諒之承受訴
    訟人）方面：
一、聲明：
（一）上訴聲明：求為判決：(一)、原判決關於分割方法廢棄。(二)
      、兩造共有坐落台南縣白河鎮○○○段木屐寮小段六三三
      之一號建地面積一．０九一一公頃土地分割方法如附圖甲
      案所示。(三)、第一、二審訴訟費用由對造負擔。
（二）答辯聲明：求為判決：(一)、上訴駁回。(二)、第二審訴訟費
      用由對造負擔。
二、陳述：
（一）原上訴人馬茂諒於民國（下同）92年12月4日死亡，遺有
      繼承人即其妻Ｒ○○○、長子Ｖ○○、次子Ｗ○○、長女
      Ｕ○○、次女Ｘ○○、三女Ｐ○○、四女Ｔ○○、五女Ｓ
      ○○ ，有戶籍謄本六件可稽，爰依民事訴訟法第176條之
      規定聲明承受訴訟。
（二）按「分割共有物，以消滅共有關係為目的，法院裁判分割
      共有土地時，除因該土地內部分土地之使用目的不能分割
      （如為道路），或部分共有人仍願保持共有關係，應就該
      部份土地不予分割或准該部分共有人成立新共有關係外，
      應將土地分配於各共有人單獨所有」（最高法院69年度台
      上字第1831號判例參照）。查原判決未經全體共有人同意
      即將原判決附圖所示廟地部分維持共有，竟逕為裁判由全
      體共有人保持共有，自行創立新的共有關係，依前揭判例
      ，自有違誤，上訴人Ｒ○○○等8人不願再就廟地（含空
      地、金爐、廁所等）保持共有，請將上訴人Ｒ○○○等8
      人應得部份面積分配如附圖所示甲案（即93年11月16日測
      量圖）A、F部分。
（三）兩造間最大之爭執，在於系爭土地上之顯濟宮廟地，應否
      保持共有。對造主張上訴人Ｒ○○○等8人之分割方法將
      會拆除顯濟宮云云，上訴人Ｒ○○○等8人否認之。查顯
      濟宮目前尚未為寺廟登記，不具法人資格，上訴人Ｒ○○
      ○等8人依現況圖，按共有人居住位置及廟地分配，因顯
      濟宮為共有人Ｆ○○即吳萬來之子主持，為管理上便宜，
      將廟地部份分配予吳萬來之繼承人，則廟地與顯濟宮之所
      有人關係較為簡化，且土地所有人亦不可能拆除顯濟宮，
      對共有人及顯濟宮並無不利。
（四）至於對造主張系爭土地共有人出具同意書供顯濟宮建廟云
      云。查該土地使用權同意書並未經全體共有人共同出具，
      且其上所有權人之住址、權利持分額、同意使用面積均付
      之闕如，並未具法律上之效力，況該同意書僅能表示有同
      意使用，並無法證明全體共有人有保持共有之意，故不得
      僅以該同意書為兩造就系爭土地該份有保持共有之意思表
      示。
（五）又所謂土地有不能分割必須保持共有之情事，係指土地有
      供公眾使用之必要，如私設巷道等，而在系爭土地上之顯
      濟宮，雖使用系爭土地，但與土地所有人之間係另成立一
      法律關係，如借貸、租賃、買賣、贈與等，益證並非供公
      眾使用，且無相關判例指土地上有該建物，該土地即無法
      分割，故不得以此推定系爭土地上有建物，即屬供公眾使
      用之土地，應由全體共有人保持共有。
（六）上訴人庚○○等人於鈞院仍主張依鈞院前審分割圖甲案分
      割，僅修正將Ｂ部份按七房分割，惟查該甲案仍有最高法
      院發回指摘上開二點違誤之存在。況且共有人之酉○○表
      明不保持共有，上訴人庚○○等人仍自行創立新的共有關
      係，自有違誤。又上訴人馬茂諒之承受訴訟人亦向鈞院陳
      明不願與其他上訴人保持共有，上訴人庚○○等人又主張
      廟地Ｂ部份上訴人Ｒ○○○等8人亦應分擔，如上訴人Ｒ
      ○○○等8人不願共有，亦請將上訴人Ｒ○○○等8人所分
      擔廟地部份劃出云云，上訴人Ｒ○○○等8人業具狀表明
      不予同意，若依上訴人庚○○等人主張，將造成上訴人Ｒ
      ○○○等8人土地細分，且不相連，無法合併使用故上訴
      人庚○○之分割方案，自非適法。又上訴人庚○○等人主
      張之上開前審甲案分割修正圖，將上訴人Ｒ○○○等所有
      十八號建物部份分歸吳萬來之繼承人取得，有違依現況分
      割之原則，且損害上訴人Ｒ○○○等8人之權利，此不當
      者一。又上訴人庚○○等人一再主張應保持所有廟地，包
      括廟埕、香爐、廁所、倉庫等全部範圍之完整，若將上訴
      人Ｒ○○○等8人應分擔廟地部份劃分出來，不僅與上訴
      人Ｒ○○○等8人不願與其他共有人就廟地部份保持共有
      之意有違，且仍未達上訴人庚○○等人將廟地保持完整之
      訴求，此為上訴人庚○○等人反對上訴人Ｒ○○○等8人
      於鈞院提出之分割圖理由之一，但就其所主張之方案即可
      容許，豈非矛盾，此不當者二。又該分割圖過於細分，且
      有部份土地根本無法建築，有的如同一條水溝（如丁）
      ，而將上訴人Ｒ○○○等8人所取得者分割為三部份，難
      以合併使用，實非適當之分割方法，且有損社會經濟效用
      ，此不當者三。上訴人Ｒ○○○等8人不願再與其他上訴
      人保持共有，曾多次陳明理由，上訴人Ｒ○○○等8人此
      次提出之分割圖，與上訴人庚○○等人之分割圖相若，且
      與現況相符，又無畸零地產生，且符合大多數當事人之意
      願，又無最高法院發回意旨所指摘違誤部份，自為可行之
      方案。
三、證據：除援引原審所提出之證物外，補提出相片24幀、最近
    之土地登記簿謄本一件、分割略圖二件、面積計算表一件為
    證，並聲請本院前審函詢台南縣政府有關顯濟宮有無寺廟登
    記及此次審履勘現場。
乙、上訴人庚○○、及視同上訴人甲○、ａ○○、Ｏ○○、丙○
    ○、黃○○、卯○○方面：
一、聲明：
（一）上訴聲明：求為判決：(一)、原判決關於分割方法廢棄。(二)
      、上廢棄部分，分割方法採附圖乙案。(三)、第一、二審訴
      訟費用由上訴人Ｒ○○○等8人負擔。
（二）答辯聲明：求為判決：(一)、上訴駁回。(二)、第二審訴訟費
      用由對造負擔。
二、陳述：
（一）原判決將上訴人庚○○分得之部分，分為二塊土地，一在
      東一在西，相去甚遠，不能合併使用，且須拆除現況圖所
      示Ｋ１磚竹造及Ｋ２之磚木造房屋，造成上訴人庚○○無
      謂之損害。且原判決附圖（Ｄ）部分係分歸上訴人甲○所
      有，已取得甲○之同意，將之分歸庚○○。
（二）渠主張之方案，以不拆屋為原則，且沿舊路，將路寬擴至
      六米寬，俾供建築之用。
（三）系爭土地上之顯濟宮，係全村信仰中心，蓋廟之時，上訴
      人Ｒ○○○等8人之被繼承人馬茂諒同意興建，亦有捐贈
      ，該廟自應保持共有為宜。
三、證據：除援引原審所提出之證物外，另提出使用土地同意書
    、同意「廟地保持共有」所有權人聯名清冊及庚○○分割方
    案清冊等各一份為證。
丙、上訴人卯○○、子○○、丑○○、寅○○、Ｎ○○○、ｄ○
    ○○、地○○、ｌ○○、ｋ○○、吳全禔、未○○、Ｆ○○
    、酉○○、Ｑ○○、巳○○、Ｂ○○等人均未於言詞辯論期
    日到場，惟據其所提書狀或於準備程序所為之聲明、陳述如
    下：
（一）上訴聲明：求為判決：(一)、原判決關於分割方法廢棄。(二)
      、上廢棄部分，分割方法採附圖乙案。(三)、第一、二審訴
      訟費用由上訴人Ｒ○○○等8人負擔。
（二）答辯聲明：求為判決：(一)、上訴駁回。(二)、第二審訴訟費
      用由對造負擔。
二、陳述：
（一）原審判決後，多數當事人並未不服，而庚○○所提之方案
      ，與原判決大同小異，將原巷道之寬度自原四公尺，改為
      六公尺，以符建築法規，且係依原判決Ｄ案逐步協調改良
      而成，亦經多數共有人同意，應較理想 (但被上訴人未○
      ○具狀反對此方案，以其已有土地分配在9乙，如將B6分
      配給伊，將破壞土地之連貫性。
（二）雖上訴人Ｒ○○○等8人主張將顯濟宮分歸吳萬來之繼承
      人，但顯濟宮係集全村各姓氏村民及各方善心人士共同
      捐助興建，除上訴人Ｒ○○○等8人及酉○○外，眾人自
      有保持共有之共識，且顯濟宮是全村村民精神支柱，如依
      上訴人Ｒ○○○等8人之主張，將之分割予吳萬來之繼承
      人，使其變為私人所有，則村民之心情該如何調適共同膜
      拜及信仰中心而淪為私人土地，而隨時可能遭拆除之命運
      ，上訴人Ｒ○○○等8人不顧共有人及全村村民對顯濟宮
      之情感，而請求分割，顯不合理。縱吳萬來之繼承人如接
      受Ｒ○○○等8人主張之分割方案，因礙於村民長久以來
      對顯濟宮心靈依賴及近二十年無法割捨之情懷，而無法輕
      易處分使用該筆土地為其他用途，如此對於吳萬來之繼承
      人自由、處分該筆土地之權利造成極大影響，亦不合理。
      又建築顯濟宮之土地使用同意書，雖未經全體共有人蓋章
      ，但建廟迄今已逾二十年，尚未見共有人陳述異議。又顯
      濟宮尚未完成寺廟登記，或舉行信徒大會，焉有誰任主持
      人之理？
三、證據：除援引原審所提出之證物外，提出廟宇相片二張、樂
    捐名單相片一張為證。
丁、上訴人宙○○、玄○○、乙○、Ｅ○○、辰○○、戊○○、
    ｊ○○、ｅ○○○、Ｉ○○○、唐吳秋、黃地○○、壬○
    ○、Ｇ○○○、Ｍ○○○、丁○○○、Ｃ○○、Ｄ○○、辛
    ○○、Ａ○○、ｈ○○、ｇ○○、ｆ○○、ｉ○○、Ｊ○○
    、Ｋ○○、Ｌ○○、ｃ○○○、ｍ○○○、ｂ○○○、Ｈ○
    ○、亥○○、天○○、戌○○、己○○、申○○、宇○○等
    人均未於言詞辯論期日到場，亦均未提出書狀作何聲明或陳
    述。
戊、本院依職權履勘現場，並囑託台南縣白河地政事務所人員繪
    製土地複丈成果圖。
    理  由
一、按訴訟標的對於共同訴訟之各人必須合一確定者，共同訴訟
    中一人之上訴，其效力及於全體，此觀民事訴訟法第五十六
    條第一項第一款規定自明。本件為請求分割共有物之訴，其
    訴訟標的對於共同訴訟之各人必須合一確定，依前開規定，
    上訴人庚○○上訴之效力及於同造之甲○、ａ○○、宙○○
    、玄○○、乙○、Ｅ○○、Ｑ○○、Ｏ○○、未○○、巳○
    ○、辰○○、Ｂ○○、酉○○、戊○○、Ｆ○○、ｊ○○、
    ｅ○○○、Ｉ○○○、唐吳秋、黃地○○、壬○○、Ｇ○
    ○○、Ｍ○○○、丁○○○、Ｃ○○、Ｄ○○、辛○○、Ａ
    ○○、ｈ○○、ｇ○○、ｆ○○、ｉ○○、Ｊ○○、Ｋ○○
    、Ｌ○○、ｃ○○○、ｍ○○○、ｂ○○○、Ｈ○○、卯○
    ○、子○○、丑○○、寅○○、Ｎ○○○、ｄ○○○、地○
    ○、ｌ○○、ｋ○○（上9人為吳全財之承受訴訟人）、吳
    全禔、亥○○、天○○、黃○○、戌○○（吳金全之承受訴
    訟人）、己○○（吳金全之承受訴訟人）、申○○（吳榮山
    之承受訴訟人）、宇○○（吳榮山之承受訴訟人），爰將之
    併列為上訴人，合先敘明。
二、本件上訴人吳金全於88年1月18日死亡，由其子戌○○、己
    ○○繼承；另上訴人吳榮山於91年2月1日死亡，由其子女即
    申○○、宇○○繼承；另上訴人吳江存於93年10月27日死亡
    ，由其子宙○○、玄○○繼承；另上訴人吳全財於94年8月2
    日死亡，由其子女卯○○、子○○、丑○○、寅○○、Ｎ○
    ○○、ｄ○○○、地○○、ｌ○○、ｋ○○繼承；另上訴人
    馬茂諒於92年12月4日死亡，由其妻Ｒ○○○、子女Ｖ○○
    、Ｗ○○、Ｕ○○、Ｘ○○、Ｐ○○、Ｔ○○、Ｓ○○繼承
    ，並有戶籍謄本或土地登記簿謄本在卷可憑（見本院上字卷
    第158至160頁、第166頁、第173頁、本院此次審卷第1宗第
    159至167頁、第5宗第24至34頁、第38至50頁、第110至121
    頁、第196頁、第203頁），是由對造聲明各由上開繼承人承
    受被繼承人之訴訟，自無不合。
三、本件上訴人卯○○、子○○、丑○○、寅○○、Ｎ○○○、
    ｄ○○○、地○○、ｌ○○、ｋ○○、吳全禔、未○○、Ｆ
    ○○、酉○○、Ｑ○○、巳○○、Ｂ○○、Ｆ○○、宙○○
    、玄○○、乙○、Ｅ○○、辰○○、戊○○、ｊ○○、ｅ○
    ○○、Ｉ○○○、唐吳秋、黃地○○、壬○○、Ｇ○○○
    、Ｍ○○○、丁○○○、Ｃ○○、Ｄ○○、辛○○、Ａ○○
    、ｈ○○、ｇ○○、ｆ○○、ｉ○○、Ｊ○○、Ｋ○○、Ｌ
    ○○、ｃ○○○、ｍ○○○、ｂ○○○、Ｈ○○、亥○○、
    天○○、戌○○、己○○、申○○、宇○○等經合法通知無
    正當理由不到場，核無民事訴訟法第386條各款所列情形，
    准依上訴人Ｒ○○○等8人聲請，由其一造辯論而為判決。
四、本件上訴人Ｒ○○○等8人主張：坐落台南縣白河鎮○○○
    段木屐寮小段六三三之一號、建、面積一點０九一一公頃土
    地為兩造所共有，應有部分如附圖甲案持分欄所示，其中吳
    金全、吳榮山之應有部分，則分別由其繼承人戌○○、己○
    ○，申○○、宇○○分割繼承完畢。上開土地為建地，並無
    不能分割之情形，兩造間亦無不分割之約定，惟因上開地號
    土地全體共有人迄今無法協議達成分割，爰依民法第八百二
    十四條規定，訴請分割等情，業據上訴人Ｒ○○○等8人提
    出土地登記簿謄本乙份為證，復為到場之其餘上訴人所不爭
    執，自堪信為真實。從而上訴人Ｒ○○○等8人訴請裁判分
    割，自屬正當，應予准許（按上訴人Ｒ○○○等8人之被繼
    承人馬茂諒於原審另請求上訴人Ｆ○○、Ｊ○○、Ｋ○○、
    Ｌ○○、ｃ○○○、ｍ○○○、ｂ○○○、Ｈ○○、ｊ○○
    、ｅ○○○、Ｉ○○○、Ｙ○○○、黃地○○、壬○○、Ｇ
    ○○○、Ｍ○○○、丁○○○、Ｃ○○、Ｄ○○、辛○○、
    Ａ○○、ｈ○○、ｇ○○、ｆ○○、ｉ○○應就被繼承人吳
    萬來所有坐落台南縣白河鎮○○○段木屐寮小段六三三之一
    地號、建、面積一點０九一一公頃土地應有部分八十四分之
    十二辦理繼承登記部分，經原審判決後，各該共有人對此部
    分均未聲明不服，是本院審理之範圍僅止於上訴人上訴部分
    即系爭土地分割部分，合先敘明）；惟上訴人Ｒ○○○等8
    人於本院主張應以附圖甲案所示之分割方案，分割系爭土地
    等情，則為上訴人庚○○等四十八人所否認，並以本件系爭
    土地之分割方法應採如附圖所示乙案分割較為妥適等語抗辯
    ，是本件所應審究者乃系爭土地究應採何種分割方案較為妥
    適？經查：
（一）按除因物之使用目的不能分割或契約訂有不分割之期限者
      ，各共有人得隨時請求分割共有物。民法第八百二十三條
      定有明文。再者分割共有物，性質上為處分行為，依民法
      第七百五十九條規定，因繼承於登記前已取得之不動產，
      非經登記不得處分之，故如以一訴請求辦理繼承登記並裁
      判分割，於法並無不合（最高法院六十九年度台上字第一
      Ｏ一二號判例參照）；系爭土地為兩造所共有，雙方既未
      定有不分割之特約，亦無因物之使用目的不能分割之情事
      ，茲兩造不能達成分割協議，且上訴人卯○○、子○○、
      丑○○、寅○○、Ｎ○○○、ｄ○○○、地○○、ｌ○○
      、ｋ○○未就被繼承人吳全財所遺應有部分辦理繼承登記
      ；另上訴人Ｒ○○○、Ｖ○○、Ｗ○○、Ｕ○○、Ｘ○○
      、Ｐ○○、Ｔ○○、Ｓ○○亦未就被繼承人馬茂諒所遺應
      有部分辦理繼承登記，則兩造互請求上訴人卯○○等17人
      辦理繼承登記及裁判分割，按諸前開說明，自無不合，應
      予准許，爰諭知如主文第二、三項所示。
（二）本件系爭土地係鄉村區乙種建築用地，僅北側面臨二十米
      寬之公路，其餘均未臨公路，而藉位於土地西北側及東北
      側及中間之私設通路，對外通行，且土地由北向南呈逐漸
      高起之勢，南側除地勢較高外，為樹木雜草叢生尚未開發
      利用之小山坡地，另西北側之土地與鄰地亦有約一公尺高
      之落差，其上並有廟宇、吳氏宗祠、及訴外人馬茂諒（由
      上訴人Ｒ○○○等8人繼承）、上訴人ａ○○、訴外人吳
      江存（由上訴人宙○○等2人繼承）、訴外人吳全財（由
      上訴人卯○○等9人繼承）、訴外人吳萬來（由上訴人Ｆ
      ○○等二十五人繼承）、上訴人Ｂ○○、Ｑ○○、未○○
      、Ｏ○○、庚○○、甲○、巳○○、辰○○、黃○○等人
      所有之建物，而除吳江存所有之建物及未○○所有之部分
      建物為加強磚造較新外，餘或為磚木造或磚竹造或為竹造
      或為磚造之老舊平房等情，業經原審及本院前往現場勘驗
      屬實，並囑託台南縣白河地政事務所派人勘測明確，有勘
      驗筆錄（見原審卷第57頁、本院前次審卷第一宗第239、2
      40頁，本院前次審卷第二宗第114至116頁），及台南縣白
      河地政事務所繪製之土地現況測量圖（見原審卷第104頁
      ）在卷可稽，而兩造均主張依各該共有人原使用之位置，
      予以分割，並均主張大致沿舊有巷道留寬六米之私設道路
      ，另南側地界則留三米寬（另三米應由鄰地提）之道路由
      兩造保持共有，而上訴人馬茂諒主張之甲方案及上訴人庚
      ○○等人主張之乙方案均依上開原則，所留道路位置、面
      積均相同，而不同之處在於廟地部分按七房分割，上訴人
      馬茂諒之承受訴訟人亦應分擔廟地部份。本院審酌上開各
      共有人使用土地之現狀，暨土地整體之利用價值，並兼顧
      平等均衡原則，以如次之理由，認採如附圖甲案所示之分
      割方法為分割，最為公平允洽。
（三）按分割共有物，以消滅共有關係為目的。法院裁判分割共
      有土地時，除因該土地內部分土地之使用目的不能分割（
      如為道路）或部分共有人仍願保持共有關係，應就該部分
      土地不予分割或准該部分共有人成立新共有關係外，應將
      土地分配於各共有人單獨所有 (最高法院著有六十九年台
      上字第一八三一號判例參照）。查上訴人Ｒ○○○等8人
      及其被繼承人馬茂諒、上訴人酉○○於本院一再主張不願
      與其餘上訴人保持共有等語（見原審卷第1宗第179、180
      頁、第3宗第4、5頁、本院此次審卷第2宗第155頁、第4宗
      第87頁）。因此，除上訴人Ｒ○○○等8人、上訴人酉○
      ○外，其餘上訴人仍堅持廟地部分保持共有，此有同意「
      廟地保持共有」所有權人聯名清冊一份、上訴人Ｆ○○、
      Ｑ○○、上訴人宙○○、玄○○之被繼承人吳江存所書立
      之同意書三紙在卷足佐（見本院此次審卷第2宗第150、15
      8、160、191頁)。然上訴人庚○○等人於本院此次審仍主
      張依本院前審分割圖甲案分割，僅修正將Ｂ部份按七房分
      割如附圖乙案，仍將表示不願維持共有之上訴人Ｒ○○○
      等8人列為第五房，有附圖暨明細表一份在卷足稽（見本
      院此次審卷第3宗第128頁)，顯係自行創立新的共有關係
    自有違誤。況所謂土地使用上有不能分割必須保持共有之
      情事，係指土地有供公眾使用之必要，如私設巷道等，而
      在系爭土地上之顯濟宮，雖使用系爭土地，但與土地所有
      人之間係可另成立一法律關係，如借貸、租賃、買賣、贈
      與等，並非使用上不能分割。因之，將附圖甲案W部分分
      由除上訴人Ｒ○○○等8人、上訴人酉○○外之其餘上訴
      人仍保持共有，揆諸首揭說明，自屬有據。
（四）次按共有物之分割，應斟酌共有物之性質、經濟效用及全
      體共有人之利益等公平決之。而建地之分割，應以分割結
      果得建築房屋，始符合經濟效用之原則。且定共有物分割
      方法，固可由法院自由裁量，但須以其方法適當者為限；
      苟所定分割方法為不適當，其自由裁量之行使，即難謂合
      法。查附圖乙方案之分割方法，將上訴人Ｒ○○○等8人
      所有十八號建物部份分歸吳萬來之繼承人取得，有違依現
      況分割之原則。又該分割圖過於細分，且有部份土地根本
      無法建築，如該附圖所示乙、是也，有的如同一條水
      溝，如該附圖所示丁是也。又附圖乙案中，共有人吳萬
      來之繼承人Ｆ○○等二十五人應有部分比例為八十四分之
      十二，卻將該附圖所示甲、乙、丙、丁分歸吳萬來（Ｆ
      ○○等二十五人）取得，然該四部分分散四處，無法合併
      使用，其中丁部分，面積僅為十平方公尺，另共有人酉
      ○○取得該附圖所示部分，其面積為一百九十三平方公
      尺，惟為狹長不規則之土地，似均難供建築房屋之用。而
      上訴人Ｒ○○○等8人單獨分得之部分為以該附圖所示
      甲及乙，前者在系爭土地北側，後者則在最南端，並不
      相連，不能合併使用，顯然不符合經濟效益，已難謂為適
      宜之分割方案。至附圖甲方案之分割方法，顧及共有人地
      上建物之現況予以分割，且分割取得之土地無過於狹長不
      規則而難供建築房屋用之情形，又無畸零地產生，且符合
      大多數當事人之意願，自為可行之方案，應堪認定。
五、綜上所述，本院審酌系爭土地之使用現狀、整體利用之效益
    、各共有人之利益、上開二種分割方案之優劣點等一切情形
    ，認以附圖甲案所示之方案分割，確較為公平、合理，亦合
    於社會經濟效用，至乙案則已非妥適之分割方法，而原判決
    未詳加研求，依原判決附圖所示Ｄ案而為分割，所留設之巷
    道僅三米不符合建築技術規則所應留設之六米寬道路，自有
    可議。是上訴意旨求為廢棄改判，為有理由，自應由本院將
    原判決予以廢棄，並改判如主文第四項所示之方法分割系爭
    土地。
六、本件事證已明確，兩造其餘攻擊、防禦方法及舉證，因與本
    判決判斷結果，不生影響，爰未逐一論述。
七、據上論結，本件上訴為有理由，依民事訴訟法第450條、第
    463條、第385條第1項前段、第81條第2款、第85條第1項但
    書、第85條第2項，判決如主文。
中    華    民    國    95    年    5     月     2    日
                  民事第四庭    審判長法  官  王惠一
                                      法  官  林永茂
                                      法  官  王浦傑
上為正本係照原本作成。
如對本判決上訴，須於判決送達後20日內向本院提出上訴狀，未
表明上訴理由者，應於上訴後20日內，向本院提出理由書（須附
繕本）。
中    華    民    國    95    年    5     月     2    日
                                      書記官  廖英琇
                                                  Ｊ


司法院資訊處製作；財團法人民間司法改革基金會備份。
